【裁判字號】    98,上易,1814
【裁判日期】    990203
【裁判案由】    詐欺
【裁判全文】
臺灣高等法院臺中分院刑事判決        98年度上易字第1814號
上  訴  人  臺灣臺中地方法院檢察署檢察官
被      告  乙○○
上列上訴人因被告詐欺案件，不服臺灣臺中地方法院98年度中簡
上字第652號中華民國98年10月7日第一審判決（起訴案號：臺灣
臺中地方法院檢察署98年度偵字第2816號），提起上訴，本院判
決如下：
    主  文
上訴駁回。
    事實及理由
一、本案經本院審理結果，認第一審判決認事用法並無不當，量
    刑亦屬妥適，應予維持，並引用第一審判決書之記載（如附
    件）。
二、檢察官上訴意旨略以：「(一)按刑事訴訟法第260條第1款所謂
    之新事實新證據，祇須為不起訴處分以前未經發現，尚未經
    檢察官調查斟酌者，且足認被告有犯罪嫌疑者為已足，並不
    以確能證明犯罪為必要，既經檢察官就其發現者據以提起公
    訴，法院即應予以受理，為實體上之裁判。(二)被告被訴幫助
    詐欺丁○○部分之前案不起訴處分，雖已確定，但本件檢察
    官起訴所提出之新事證尚有戊○○等被害人（見98年度偵字
    第2816號及98年度偵續字第209號起訴書及卷宗），及告訴
    人丙○○於民國98年4月21日再議狀之指述（本署98年度偵
    續字第209號卷第4頁）等，均為前案不起訴處分以前未經發
    現，亦未經檢察官調查斟酌之證據方法，而足認被告就上開
    案件仍有犯罪嫌疑事實，自得再行起訴。(三)本案被告所為及
    供述，與其被訴幫助詐欺丁○○部分之不起訴處分事實，2
    案被告與犯罪事實均相同，本案與前案應屬同1案件。而本
    案於前案不起訴處分確定後，既又發覺上開新事證，再行起
    訴應符合刑事訴訟法第260條第1款規定，原審依法自應依憑
    卷內客觀證據而為實體判決，其為程序上之不受理判決，難
    謂無判決適用法則不當之違法。(四)依證人湯素卿於原審所證
    述內容，足徵依常情一般民眾見上開應徵廣告，仍會心生懷
    疑，不會全然盡信上開廣告所登載之內容，此亦可由證人湯
    素卿上開證稱：伊擔心被騙就給了平常較少使用之上開土地
    銀行的帳戶；伊覺得奇怪，懷疑對方是詐騙集團，就打電話
    至165反詐騙專線等語看出。則被告辯稱：係因求職受騙而
    交付帳戶之存摺等物，並無幫助詐欺之故意云云，顯不足採
    。(五)依告訴人丙○○於98年4月21日再議狀指述之「97年12
    月8日翌日被告至華南銀行中港分行，向盧燕玲告知：上開
    款項是伊好朋友所匯，並非匯錯」等情，與證人盧燕玲於原
    審證述內容相符。可證被告在將系爭帳戶之存摺、提款卡等
    物郵寄他人後，明知上開帳戶已有不熟識之被害人將款項匯
    入，且再經告知對方要求把款項匯回時，仍未主動查明款項
    來源，而繼續容任不詳之人使用其所有之上開帳戶，顯見其
    主觀上具有縱有人使用其金融帳戶以實施詐欺犯罪，亦不違
    反其本意之幫助詐欺犯意甚明。」等語，指摘原判決不當。
三、經查：
  (一)按不起訴處分已確定者，非有刑事訴訟法第420條第1項第1
    款、第2款、第4款或第5款所定得為再審原因之情形或發現
    新事實或新證據者，不得對同一案件再行起訴，固為該法第
    260條所明定。惟該法條所稱之同一案件，係指同一訴訟物
    體，即被告與犯罪事實均屬相同者而言，亦即係指事實上同
    一之案件，而不包括法律上同一案件在內；則裁判上一罪案
    件之一部分，經檢察官以行為不罰為不起訴處分者，即與其
    他部分不生裁判上一罪關係，自非刑事訴訟法第260條所稱
    之同一案件，檢察官就未經不起訴處分之其他部分，仍得再
    行起訴，並不受上開法條之限制（最高法院93年度臺上字第
    6053號判決、52年臺上字第1048號判例要旨參照）。被告前
    被訴對丁○○幫助詐欺取財部分，已經臺灣臺中地方法院檢
    察署檢察官於98年3月16日以98年度偵字第5896號不起訴處
    分，於同年4月7日確定（下簡稱前案）。公訴人就被告對同
    一被害人丁○○幫助詐欺取財案件，復提起公訴，2案之被
    告及犯罪事實均屬相同，事實上同一，為同一案件，要屬無
    疑。雖檢察官以被告同一幫助詐欺取財行為，尚導致戊○○
    等被害人同遭受騙，因認被告有幫助詐欺取財之犯罪嫌疑，
    且為前案不起訴處分確定之「新事實新證據」，惟被害人戊○○等人遭詐欺集團成員行騙，因而匯款至被告所有帳戶內
    ，各該被害人及其被害事實均獨立、個別，犯罪事實並不相
    同，僅因法律評價於各該被害事實均成罪之情況下屬於想像
    競合犯之裁判上一罪關係，認屬同一案件。惟前案既已為不
    起訴處分確定，已失其裁判上一罪關係，被告對被害人戊○○等人幫助詐欺取財部分，並不在前開不起訴處分效力範圍
    內，充其量僅能由檢察官另行起訴，自不得以其他具裁判上
    一罪關係之事實（被害人戊○○等人被騙之事實）作為前開
    不起訴處分之新事實新證據，而得重新起訴。至告訴人丙○○再議狀所指情形，亦屬檢察官得否針對被告就其他被害人
    幫助詐欺取財之犯行再行起訴，非得引為前案不起訴處分之
    新事實新證據，故檢察官此部分上訴意旨，尚屬無據。
  (二)證人湯素卿雖於原審具結證述：伊在與對方聯繫過程中，對
    對方所使用之手段及言論心生懷疑，因而撥打165電話反詐
    騙專線求證等語。惟被告見報載刊登求職廣告內容，依廣告
    上電話與對方自稱「張主任」之人聯繫，對方以先匯部分薪
    資為由，要求提供帳戶帳號，嗣再以匯錯款項為由，要求依
    指示操作提款機，致帳戶內現金遭轉出等過程，與證人湯素
    卿於原審具結求職過程內容相符，而被告與湯素卿互不相識
    ，其等供述求職過程、匯款、提供帳戶等情節均如出一轍，
    足見被告辯解上情並非憑空杜撰。且在被告於97年12月3日
    先後轉出帳戶內之2筆款項新臺幣（下同）1699元、1108元
    至湯素卿土地銀行烏日分行帳戶期間，仍不斷與廣告上之「
    張主任」聯絡，自97年12月3日起至97年12月16日止，每日
    均有數通至10餘通電話與對方聯絡，與被告辯稱自交付帳戶
    後即不斷地與「張主任」聯繫帳戶何時返還，卻經對方百般
    拖延返還等情，大致相符。果被告確實有明知或可得而知其
    提供之帳戶係供詐欺集團成員使用，必然對於詐欺集團以其
    帳戶做為人頭帳戶使用，知之甚稔，又豈會有每日不斷地撥
    打電話向其催討帳戶之舉，益見被告辯解上情，尚堪採信。
    雖湯素卿於與對方周旋後心生起疑，惟湯素卿係69年4月1日
    出生，自國中起即有打工經驗，業據其於原審證述在卷，相
    較於被告係73年7月9日出生，於96年6月甫自建國科技大學
    畢業，有學士學位證書1份在卷可稽，畢業後在家待業，案
    發前僅在臺灣路德電子有限公司工作3個月餘（97年6月17日
    至同年10月3日），別無其他工作經驗，其職場上歷練、人
    生閱歷自不若湯素卿豐富，因而未能如湯素卿「當日」起疑
    恐遭詐欺集團訛騙，而不再與對方聯絡，難認被告未能即時
    察覺對方可能係不法集團，有何違背重大違背經驗法則之處
    ；且被告在交付帳戶予對方之期間（97年12月3日至97年12
    月15日止），每日仍不斷撥打電話予對方，對方猶未依約返
    還帳戶，亦未向家人、朋友尋求解決之道，其誤信「張主任
    」確實會將帳戶返還因而獨自不斷與之聯繫，亦遭對方訛騙
    帳戶一情，即非無可信之處。
  (三)至告訴人丙○○聲請再議狀所指以匯錯款項為由，請銀行行
    員聯絡被告，被告卻堅稱是其友人所匯，與盧燕玲於原審證
    述大致相符。然依被告所提出之貨運單及收據，其係於97年
    12月3日已寄送其所有帳戶予「張主任」指定之人，丙○○
    於聲請再議狀所述，其於97年12月5日發覺受騙，同年月8日
    請銀行人員接洽轉知被告其帳戶有人匯錯款項，被告於翌日
    （97年12月9日）至銀行更改電話號碼，並以張主任教導之
    「說是我朋友匯的款項」即可。依告訴人丙○○與證人盧燕
    玲所述內容，上開事實均發生於被告已依「張主任」之指示
    提供帳戶之後，自難以此直接證明被告事後告以「是我朋友
    匯錯款項」一語，即認定其先前提供帳戶行為係基於幫助詐
    欺取財之犯意為之，要屬當然。況且，在被告接獲銀行人員
    轉知後，確實有不斷與「張主任」所持用行動電話號碼聯繫
    之紀錄，直至97年12月16日無法撥通為止，均保持密切之聯
    繫，則被告供稱其聽聞「張主任」指示予以回答銀行人員，
    且告知更改電話號碼即足，而未向銀行行員告知其受騙一情
    ，亦難認為其係明知或可得而知有幫助詐欺取財之犯意，故
    配合「張主任」以遂行其詐欺取財之舉動。
  (四)綜上所述，本案依現有事證，尚無法使本院形成被告有幫助
    詐欺取財之有罪心證，原審因而為無罪判決，認事用法並無
    不當，檢察官仍執前開理由提起上訴，自無可取，應予駁回
    。
據上論斷，應依刑事訴訟法第373條、第368條，判決如主文。
本案經檢察官甲○○到庭執行職務。
中    華    民    國    99    年     2     月    3    日
            刑事第九庭  審判長法  官  江  德  千
                              法  官  莊  深  淵
                              法  官  賴  妙  雲
以上正本證明與原本無異。
不得上訴。
                              書記官  蘇  昭  文
中    華    民    國    99    年     2     月    3    日


司法院資訊處製作；財團法人民間司法改革基金會備份。
